【裁判字號】    97,易,335
【裁判日期】    970630
【裁判案由】    侵占
【裁判全文】
臺灣桃園地方法院刑事判決               97年度易字第335號
公  訴  人  臺灣桃園地方法院檢察署檢察官
被      告  乙○○
                    樓
選任辯護人  藺超群  律師
上列被告因侵占案件，經檢察官聲請以簡易判決處刑（聲請簡易
判決處刑案號：95年度調偵字第257 號），本院認不應以簡易判
決處刑，而改依通常程序審理，並判決如下：
    主  文
乙○○無罪。
    理  由
一、公訴意旨略以：(一)緣「祭祀公業邱瑞圖」之派下子孫邱換（
    已死亡）與呂文進（已於民國36年8 月23日死亡）同居後，
    與呂文進之養女呂秀珠（已於民國67年7 月26日死亡），形
    成共同生活之家長、家屬關係。而乙○○為呂秀珠之養女，
    甲○○則為呂秀珠之長女。(二)呂秀珠喪偶後，於48年2 月28
    日與嚴國校（已於85年9 月20日死亡）再婚，並將其建於桃
    園縣八德市○○段第368 地號土地（為祭祀公業邱瑞圖之土
    地，下稱系爭土地）上之門牌號碼為桃園縣八德市○○村○
    ○路112 號之建物1 棟（下稱系爭建物），於67年3 月30日
    變更登記為嚴國校所有，而嚴國校則於生前曾以口頭表示將
    系爭建物贈與乙○○、甲○○姐妹。嗣嚴國校死亡後，乙○
    ○、甲○○因辦理繼承之故，曾於85年11月7 日出具「報告
    」書1 紙，以表示共同繼承系爭建物。另乙○○、甲○○自
    87年間某日起，至94年3 、4 月間某日止，以每半年為1 次
    ，輪流以自己名義，將系爭建物出租予黃邱春嬌，並輪流收
    取租金。嗣於93年9 月1 日，正值系爭建物輪由乙○○出租
    時，「祭祀公業邱瑞圖」之派下成員決議將系爭建物所座落
    之系爭土地出售予建商黃翊樺，該建商並徵得乙○○之同意
    ，以新臺幣（下同）50萬元之相當價格一併收購系爭建物，
    詎乙○○明知系爭建物屬於其與甲○○共有，如有變價，得
    款應予甲○○均分，竟意圖為自己不法之所有，於94年6 月
    底至7 月初某日，在桃園縣八德市瑞興里溝後3 之28號「祭
    祀公業邱瑞圖」管理人邱顯秋之住處，向邱顯秋領取系爭建
    物變價後之金額50萬元，並將甲○○應分得款項即25萬元悉
    數侵占入己，拒不歸還予甲○○。因認被告犯有刑法第335
    條第1項之侵占罪嫌。
二、按犯罪事實應依證據認定之，無證據不得推定其犯罪事實；
    又不能證明被告犯罪者，應諭知無罪之判決，刑事訴訟法第
    154 條、第301 條第1 項分別定有明文。復按告訴人之告訴
    ，本以使被告受刑事訴追為目的，故其陳述是否與事實相符
    ，自應調查其他證據，以資審認，苟其所為攻擊之詞，尚有
    瑕疵，則在此瑕疵未予究明以前，即不能遽採為斷罪之基礎
    （69年度臺上字第1531號判決參照）。再認定被告有罪之事
    實，應憑證據，如未能發現相當之證據，或證據不足以證明
    ，自不能以推測或擬制之方法，以為裁判之基礎；且認定事
    實所憑之證據，其為訴訟上之證明，須達於通常一般人均不
    致有懷疑，而得確信其為事實之程度者，始得據為有罪之認
    定，倘其證明尚未達到此一程度而有合理之懷疑存在時，尚
    難為有罪之認定基礎；另苟積極證據不足以為不利於被告事
    實之認定，即應為有利於被告之認定，更不必有何有利之證
    據（30年上字第816 號、40年臺上字第86號、76年臺上字第
    4986號判例參照）。且證人之證言固非不得做為認定被告犯
    罪事實之證據，惟須此項證言無瑕疵可指，且與事實相符者
    ，始足當之，苟證人之證言有瑕疵時，即不得做為不利被告
    認定之唯一依據。
三、公訴人認被告乙○○涉有刑法第335 條第1 項之侵占罪嫌，
    無非係以上揭犯罪事實，業據告訴人甲○○指訴甚詳，復有
    告訴人與被告於85年11月7 日簽訂共同繼承該房屋之報告書
    、告訴人出具催討存證信函等附卷可稽。又據證人黃邱春嬌
    所稱：「伊自87年間起至94年3 、4 月間止，以每月6,000
    元之租金，向乙○○承租該房屋，並於每半年與乙○○、甲
    ○○各簽約1 次，乙○○與甲○○每人各自向伊收取半年租
    金」等語，以及卷附告訴人與黃邱春嬌於92年12月1 日，就
    系爭建物所簽訂之租約可知，被告實際上應該明知其與告訴
    人各有系爭建物一半之權利。被告雖辯稱嚴國校生前在榮民
    之家時，曾留下遺囑表示要將系爭建物贈送給伊本人，然經
    檢察官向行政院國軍退除役官兵輔導委員會桃園縣榮民服務
    處函調嚴國校於生前所書立之遺囑顯示，嚴國校僅囑咐「百
    年身後交女兒乙○○處理」等字句，並未言及系爭建物之歸
    ，為其論據。
四、訊據被告乙○○堅決否認有侵占犯行，辯稱：嚴國校於生前
    由伊盡心奉養，曾以口頭表示要將該房屋留給伊，房屋補償
    金全數歸伊所有，伊無侵占意圖，且在偵查庭開庭時，伊亦
    表示願將系爭建物補償金一半交給甲○○，但甲○○表示其
    對於系爭建物所坐落土地之補償金亦有權利分取，故未達成
    協議等語。
五、經查：
  (一)當事人、辯護人對於後述各項證據，均同意引用為證據，本
    院審酌相關證人之言詞供述及書面作成時之情況，認為適當
    ，均無不宜作為證據之情事，是故，後述供述證據依刑事訴
    訟法第15 9條之5 規定，均有證據能力，先予敘明。
  (二)查「祭祀公業邱瑞圖」之派下子孫邱換（已死亡）與呂文進
    （已於民國36年8 月23日死亡）同居後，與呂文進之養女呂
    秀珠（已於民國67年7 月26日死亡），形成共同生活之家長
    、家屬關係。而乙○○為呂秀珠之養女，甲○○則為呂秀珠
    之長女。呂秀珠喪偶後，於48年2 月28呂秀珠喪偶後，於48
    年2 月28日與嚴國校（已於85年9 月20日死亡）再婚，並將
    其建於桃園縣八德市○○段第368 地號土地（為祭祀公業邱
    瑞圖之土地，下稱系爭土地）上之門牌號碼為桃園縣八德市
    ○○村○○路112 號之建物1 棟（下稱系爭建物），於67年
    3 月30日變更登記為嚴國校所有。嗣嚴國校死亡後，乙○○
    、甲○○因辦理繼承之故，曾於85年11月7 日出具「報告」
    書1 紙，以表示共同繼承系爭建物。另乙○○、甲○○自87
    年間某日起，至94年3 、4 月間某日止，以每半年為1 次，
    輪流以自己名義，將系爭建物出租予黃邱春嬌，並輪流收取
    租金。嗣於93年9 月1 日，正值系爭建物輪由乙○○出租時
    ，「祭祀公業邱瑞圖」之派下成員決議將系爭建物所座落之
    系爭土地出售予建商黃翊樺，該建商並徵得乙○○之同意，
    以50萬元之相當價格一併收購系爭建物等情，業據被告坦認
    在卷，並據證人即祭祀公業管理人邱顯秋及證人即祭祀公業
    派下邱金隆於偵查中，就系爭建物補償價金由被告領取乙節
    證述明確（94年交查字第638 號卷第23頁），復有系爭建物
    補償領款書、簽明收據及所領取支票號碼等影本存卷可證（
    同上交查卷第36至38頁）。而系爭建物嗣出租予黃邱春嬌，
    並由被告與告訴人甲○○每半年輪流收取房租乙情，並據證
    人黃邱春嬌於偵查中及本院訊問時證述屬實（94年調偵字第
    257 號卷第38頁、本院96年桃簡字第1357號卷第48、49頁）
    。而被告與告訴人甲○○之親屬關係，亦有有臺北市中山區
    戶政事務所95年1 月13日北市中戶二字第09530055200 號函
    所附告訴人甲○○、被告乙○○等人之戶籍登記申請書、光
    復後除戶戶籍簿冊浮籤記事資料專頁所登載戶籍資料在卷足
    按（同上交查卷第106 至115 頁）。而被告對於上開事實，
    亦坦白承認，惟堅決否認有侵占不法所有意圖；復按刑法上
    之侵占罪，須持有人變易原來之持有意思而為不法所有之意
    思，始能成立，如僅將持有物延不交還或有其他原因致一時
    未交還，既缺乏主觀要件，即難以該罪相繩，最高法院著有
    68 年 臺上字第3146號判例。則被告是否有侵占該系爭建物
    補償費不法意圖，則有究明之必要。
  (三)檢察官向行政院國軍退除役官兵輔導委員會桃園縣榮民服務
    處（下稱桃園縣榮民服務處）函調嚴國校於生前所書立之遺
    囑（下稱嚴國校遺囑）內容，嚴國校僅囑咐「百年身後交女
    兒乙○○處理」等字句，未言及系爭建物之歸屬，此雖為被
    告所是認，惟細譯嚴國校遺囑內容，其中關於在台親屬欄僅
    記載女兒乙○○，並未言及告訴人甲○○等情，有上述遺囑
    在卷足按（同上調偵卷第49頁），則被告於偵查中所稱：嚴
    國校生前有說系爭建物歸我，他在榮民之家留有遺囑等情若
    符合節（同上調偵卷第73頁）。雖嚴國校遺囑未明確載明系
    爭建物歸被告乙○○所有，惟被告依嚴國校遺囑認系爭建物
    歸其所有，其主觀認知或與法律上繼承權之歸屬未盡相符，
    則被告主觀上既認系爭建物為嚴國校要交伊處理，其於領得
    系爭建物補償金50萬元，未主動分給告訴人甲○○，顯係認
    該系爭建物補償金為嚴國校將系爭建物交伊處理變價所得，
    自難遽認被告乙○○主觀上有不法所有之意圖。
  (四)復觀之，被告於回覆告訴人甲○○於94年12月21日臺北雙連
    郵局第1232號存證函內容略為，要求被告給付補償金之存證
    信函，被告以存證信函回覆時亦表示，因系爭建物所坐落土
    地即桃園縣八德市○○段第368 地號土地補償金，因告訴人
    並無繼承權，且此部分亦正與邱煥之養女邱李委任之子女進
    行訴訟中，此部分將待法院判決；另系爭建物補償金之處理
    ，依嚴國校所立遺囑辦理等情，有被告於94年12月27日寄發
    回覆告訴人甲○○之台北縣樹林郵局第437 號存證信函在卷
    足稽（同上調偵卷第20至22頁）。益見被告乙○○主觀上並
    無不法所有意圖，否則焉虛向告訴人甲○○表示關於系爭建
    物補償金部分，要依嚴國校遺囑辦理。再者，臺灣桃園地方
    法院檢察署94年偵字第3722號被告邱顯秋涉嫌偽造文書案件
    ，被告乙○○以自己名義與系爭建物坐落該筆土地之其他地
    上權人共同對祭祀公業管理人提出告訴，顯然被告認自己有
    繼承權，此有上開地檢署檢察官不起訴書處分書存卷可按（
    同上交查卷第98至100 頁）。復徵之，該不起訴處分書內容
    ，告訴人甲○○並未主張其係系爭土地繼承人地位，參與爭
    訟，是被告乙○○主觀上認為其系爭建物及系爭建物坐落土
    地繼承人，亦不悖於常情；稽之，證人即另一派下員邱煥養
    女邱李之女丙○○於偵查中亦陳稱：「（邱換照顧與地上物
    管理都是乙○○這邊處理？）沒錯，但我媽（即邱李）經常
    提起說地是姓邱的。」、「（對於照顧邱換與嚴國校費用？
    ）小時候在那裡開雜貨店，我媽40年出嫁，照顧費用是乙○
    ○那邊出的沒錯。不過早期我母親會支付一些費用。」等情
    （95年偵字第3298號卷第10頁）。綜述，可知被告乙○○確
    對於嚴國校與邱換有照料及支付費用，暨對於系爭土地之爭
    訟均以繼承人之身分為之等事實，可堪認定。是被告乙○○
    稱其主觀上對於系爭建物建物補償金之領取，並無不法所有
    意圖，尚非無據。
  (五)至卷附告訴人甲○○與被告乙○○於85年11月7 日簽訂共同
    繼承該房屋之報告書（同上調偵卷第15頁），惟被告供稱出
    具該份報告書只是要證明嚴國校係其繼父，那是給桃園縣榮
    民服務處看的，要請領喪葬補助等情（同上調偵卷第15頁）
    。另稽之，卷附桃園縣榮民服務處85年9 月24日「故嚴國校
    治喪委員會會議紀錄」中，「五、主席報告：嚴國校先生留
    有自書遺囑『身後事交女兒乙○○處理』（陳女為嚴國校先
    生之妻呂秀珠之養女）故同意由陳氏姐妹處理善後」、「六
    、討論決議事項：嚴國校為就養人員，僅有兩萬元喪葬補助
    費，不足款由陳氏姐妹支付。」等情，則被告乙○○因桃園
    縣榮民服務處85年9 月24日嚴國校治喪會議決議，由被告乙
    ○○與告訴人甲○○申領喪葬費2 萬元，被告乙○○始於事
    後85年11月7 日出具該份報告書，尚非無據。則被告乙○○
    主觀上既僅認知前開報告書，僅為向桃園縣榮民服務處領取
    嚴國校喪葬補助費，自難據此為不利於被告之認定。另被告
    乙○○與告訴人甲○○之舅舅即證人林昭明雖於偵查中證稱
    ：嚴國校過世後房子就由乙○○甲○○共同所有，沒有書面
    資料，乙○○與甲○○也知道房子是她們2 人共同所有，各
    持分一半，我認為錢（補償費）應平均分配云云，惟查嚴國
    校生前留有「身後事交女兒乙○○處理」之遺囑在桃園縣榮
    民服務處，姑且不論該遺囑內容之是否及於系爭建物歸屬，
    則證人林昭明所稱嚴國校並無留下任何書面資料乙節，即不
    無疑問，遑論被告乙○○主觀上認為嚴國校上開遺囑內容之
    意，即是將系爭建物歸其所有。另證人證人林昭明復稱其認
    為錢（補償費）應平均分配，惟此乃證人林明個人意見，故
    證人林昭明證詞，亦難認被告乙○○主觀上有侵占之意圖。
  (六)公訴意旨另以證人黃邱春嬌證稱：「伊自87年間起至94年3
    、4 月間止，以每月6000元之租金，向乙○○承租該房屋，
    並於每半年與乙○○、甲○○各簽約1 次，乙○○與甲○○
    每人各自向伊收取半年租金」等語，以及卷附告訴人與黃邱
    春嬌於92年12月1 日，就系爭建物所簽訂之租約可知，被告
    實際上應該明知其與告訴人各有系爭建物一半之權利，任被
    告乙○○有侵占犯行。然查，雖嚴國校往生後，系爭建物固
    有由被告乙○○與告訴人甲○○輪流收取租金之事實，惟證
    人黃邱春嬌於本院證稱：「（你是否知道系爭房屋是誰的房
    子？）乙○○的。」、「（為何你會認為是乙○○的？）我
    不知道，我只知道她們是姐妹，她們的事我不知道。」等情
    （本院96年度桃簡字第1357號卷第49頁），可知依證人黃邱
    春嬌於本院證述，其認知所承租的房屋是被告乙○○所有。
    此與被告乙○○主觀認知系爭建物係其所有，不謀而合。至
    被告乙○○雖與告訴人甲○○約定房租由兩人輪流收取，然
    約定輪流收取房租之原因不一，是自難據此，即遽為不利被
    告之認定。
  (七)此外，復查無其他積極之證據足以認定被告確有公訴人所指
    之犯行，既不能證明被告犯罪，依罪疑利益歸被告原則，仍
    應作有利被告事實之認定，自應為被告無罪之諭知。
六、末按，檢察官聲請簡易判決處刑之案件，經法院認為有第45
    1 條之1 第4 項但書規定之情形者，應適用通常程序審判之
    ，刑事訴訟法第452 條定有明文。本件被告既應為無罪判決
    之諭知，本不得適用刑事訴訟法第七編所定之簡易程序對其
    為論罪科刑，而應依刑事訴訟法第452 條規定適用通常程序
    審判，因此，本院所為判決係按上開規定，適用第一審通常
    程序所為之第一審通常程序判決，併此敘明。
據上論斷，應依刑事訴訟法第452 條、第301 條第1 項，判決如
主文。
本案經檢察官林清安到庭執行職務。
中    華    民    國    97    年    6     月    30    日
                  刑事第八庭  審判長法  官  邱滋杉
                                    法  官  陳彥宏
                                    法  官  吳為平
以上正本證明與原本無異。
如不服本判決，應於送達後10日內，向本院提出上訴狀。
                                    書記官  陳玉芳
中    華    民    國    97    年    7     月    2     日


司法院資訊處製作；財團法人民間司法改革基金會備份。
